臺灣高等法院刑事判決　　　　　　　　　　　　　九十一年度上訴字第三五三號
　　上　訴　人　臺灣基隆地方法院檢察署檢察官
　　被　　　告　丙○○　男三十.
　　指定辯護人　本院甲○辯護人王永炫
右上訴人，因被告偽造有價證券等案件，不服臺灣基隆地方法院九十一年度訴字第二
六八號，中華民國九十一年八月二十九日第一審判決（起訴案號：臺灣基隆地方法院
檢察署九十年度偵字第四四六二號）提起上訴，本院判決如左：
    主  文
上訴駁回。
    理  由
一、公訴意旨略以：被告丙○○於民國（下同）九十年八月十三日上午九至十時許，
    在基隆市某處，明知票號ＤＣ0000000、ＤＣ0000000、ＤＣ00
    00000、ＤＣ0000000號、發票人均係乙○○、付款人均係基隆市第
    一信用合作社愛三路分社之支票四紙（均未填寫到期日、票面金額、受款人），
    係他人遺失之物，竟意圖為自己不法之所有，將前開之物侵占入己。其後，復明
    知其無權開立前開支票，竟與不詳姓名之人基於共同偽造有價證券之犯意聯絡，
    由該人於前開支票四張上均填載票面金額為「貳拾伍萬元正，２５００００」，
    到期日則分別填載入「九十年七月三十日、九十年八月三日、九十年八月七日、
    九十年八月十日」以偽造之，再交給不知情之楊竹郎於同日下午一時許，將前開
    支票四張持往基隆市第一信用合作社安一路分社提示請求付款以行使之，惟因乙
    ○○已於同日上午十時許前往基隆市第一信用合作社安一路分社辦理掛失止付，
    而未獲付款，經警依台北市票據交換所函循線查獲。因認被告涉犯刑法第二百零
    一條第一項偽造有價證券、同法第三百三十七條侵占遺失物之罪嫌等語。
二、公訴人認被告丙○○涉犯刑法第二百零一條第一項偽造有價證券、同法第三百三
    十七條侵占遺失物之罪嫌，係以：(一)證人即票載發票人乙○○證稱：伊掛失之五
    張支票（包括系爭支票四張）是九十年八月十三日伊蓋好印章交給伊先生，交給
    伊拿去果菜市場批貨，用以支付貨款，伊先生從基隆市○○街家中搭計程車下車
    後，要拿皮夾才發現皮夾不見，支票也放在皮夾中，本來有跑去追計程車，但未
    追到，也沒有記下車號，所以就趕快去掛失止付，伊不認識被告，支票上面的字
    也不是伊寫的等語。(二)證人即基隆市○○街十七號之十二現住者林俊賢則證稱：
    伊從九十年七月就居住該處，房子是向張月華承租，並不認識被告等語；證人即
    前開處所屋主張月華亦結稱：伊綽號係「阿華」，八十六年間便從吳天寶處受讓
    基隆市○○街十七之十二號二樓，但並沒有住該處，且九十年八月十三日上午八
    時許伊並沒有去中山一路中山橋附近，也不認識被告，不知被告為何說伊有欠他
    錢等語。(三)證人即被告之父楊竹郎到庭證述：四張支票是被告在九十年八月十三
    日早上或下午拿到基隆碼頭附近交給伊，拿到時，票面金額已經填上，伊在當天
    下午一時許拿去一信提示，大約下午四時多，一信打電話給伊說支票是別人的，
    已經掛失了，伊馬上去取回支票並打電話告訴被告等語。(四)經調閱被告0000
    000000號行動電話九十年八月十三日之雙向通聯紀錄顯示，當天凌晨二時
    二十八分至上午十時四十五分止，並無任何通話紀錄，僅於十時四十五分許曾電
    陳宏明0000000000號行動電話，下午四時二十九分許，始第一次出現
    楊竹郎0000000000行動電話與被告之通聯紀錄，有遠傳電信股份有限
    公司雙向通聯紀錄、臺灣大哥大函文、中華電信股份有限公司臺灣北區電信分公
    司基隆營運處基服字第九一Ｃ0000000號、第九一Ｃ○六○○○一六號函
    、票據掛失止付通知書、遺失票據申報書各一份、系爭支票正反面影本暨臺北市
    票據交換所退票理由單、掛失止付票據提示人資料查報表各四份及證人陳宏明之
    證述等，為公訴之論據。
三、按犯罪事實應依證據認定之，無證據不得推定其犯罪事實；不能證明被告犯罪者
    ，應諭知無罪之判決。刑事訴訟法第一百五十四條、第三百零一條第一項分別定
    有明文。又事實之認定，應憑證據，如未能發現相當證據，或證據不足以證明，
    自不能以推測或擬制之方法，為裁判基礎（最高法院四十年台上字第八六號判例
    參照）；而認定犯罪事實所憑之證據，雖不以直接證據為限，間接證據亦包括在
    內；然而無論直接或間接證據，其為訴訟上之證明，須於通常一般之人不致有所
    懷疑，而得確信其為真實之程度者，始得據為有罪之認定，倘其證明尚未達到此
    一程度，而有合理之懷疑存在時，即無從為有罪之認定，此亦有最高法院七十六
    年台上字第四九八六號判例可資參照。經查：
（一）訊據被告丙○○固坦承伊有將上開支票四張交給其父楊竹郎持往基隆市第一信
      用合作社安一路分社提示付款之情不諱，惟堅詞否認有何侵占遺失物及偽造有
      價證券之犯行，辯稱：伊之友人綽號「阿華」不詳姓名男子積欠伊新台幣（下
      同）十五萬餘元未還，該「阿華」於九十年八月十三日上午十時許，以伊所使
      用之門號0000000000號之行動電話聯絡伊，在基隆市○○○路中山
      橋下將上開支票四張交給伊，稱因其無基隆市第一信用合作社之戶頭，乃請伊
      幫忙用基隆市第一信用合作社之戶頭代為提示兌現，部分款項並用以清償欠款
      ，該四張支票均已填妥金額及發票日期；伊拿到支票後即打電話給伊妹妹朱桂
      春及其父楊竹郎詢問有無基隆市第一信用合作社之戶頭，楊竹郎告知其有基隆
      市第一信用合作社之戶頭，伊乃將該四張支票交給楊竹郎持往提示，詎支票已
      遭掛失止付，楊竹郎又赴基隆市第一信用合作社取回支票後，伊嗣後已將該四
      張支票交還給「阿華」等語。
（二）上開票號ＤＣ0000000、ＤＣ0000000、ＤＣ0000000、
      ＤＣ0000000號支票四紙均未經扣案，僅以影本附卷留存，經檢察官採
      取被告當場書寫之文字（偵卷第十八、七十頁）及被告平日書寫之電話筆記簿
      筆跡，連同上開四張支票影本送法務部調查局鑑驗該支票上金額欄之筆跡與被
      告之筆跡是否相符，惟據鑑驗機關法務部調查局表示因無支票原本故無從加以
      鑑定，有該局九十一年一月十一日調科貳字第九○○八五七一八號函及臺灣基
      隆地方法院檢察署九十一年四月十五日十四時四十分公務電話紀錄表各一份在
      卷可按。惟依卷附支票影本與被告在偵查中兩次當庭書寫之字跡及其平日所書
      寫之筆記簿之字跡，二者依肉眼觀看，並不相同，支票內容應非被告所填載。
（三）本件公訴人所提出之上開0000000000號行動電話九十年八月十三日
      之雙向通聯紀錄、證人即基隆市○○街十七號之十二現住者林俊賢與屋主張月
      華之證詞等證據，及原審依職權傳訊之證人劉罔市於調查中證稱：伊住處未曾
      有綽號「阿華」之人使用其電話等語，雖足以排除被告所辯關於綽號「阿華」
      其人係以伊之行動電話聯絡伊等辯詞之真實性；然依前所述，並無直接或間接
      證據證明該四張支票之發票行為係被告所偽造或由他人所共同偽造。況證人即
      票據提示人楊竹郎迭於警詢、偵訊及本院調查中均一致證稱被告囑其代為提示
      支票時確實告知伊該四紙支票係被告之友人請其代為向基隆市第一信用合作社
      提示等語，按以楊竹郎係被告之父，被告如有偽造支票之情，理應利用不相干
      或不知情之第三人提示兌現，以減少其犯暴露，怎有可能利用其至親之父戶頭
      提示兌現該等支票，此舉不僅將更容易暴露其犯行，更可能使其父陷入犯罪之
      地步，故被告所辯並不知該支票係偽造之情，尚堪採信。按以「犯罪事實應依
      證據認定之，無證據不得推定其犯罪事實」，此為刑事訴訟法所揭櫫之無罪推
      定原則，即被告之犯罪事實須經證據加以證明，無證據證明被告犯罪，即應推
      定被告為無罪，被告無庸自負證明無罪之責；在無證據證明被告犯罪之情況下
      ，縱認被告所為關於指控事項之辯解不可採信，亦不能逕以反面推論指控事項
      即得證為真實。是要難僅以被告上開關於綽號「阿華」其人係以伊之行動電話
      聯絡伊等辯詞之不可採，即遽行推論被告有為偽造有價證券及明知為偽造有價
      證券而行使之犯行。
（四）綜前所述，公訴意旨謂被告偽填上開支票四紙之金額、發票日期而持以行使等
      語，並未有直接之證據，而其間接證據在訴訟上之證明，亦無法達於通常一般
      之人不致有所懷疑而得確信其為真實之程度；是公訴人所舉之證據尚不足以證
      明被告有上開偽造有價證券並行使之犯行；此外，復查無其他證據證明被告確
      有公訴人所指之前開犯行，不能證明被告犯罪，依法應為無罪判決之諭知。
四、原審以被告罪證不足，判決被告無罪，尚無不合，上訴意旨仍執前詞提起上訴，
    指摘原判決不當，應予撤銷改判，並無理由，上訴應予駁回。
五、被告丙○○明知該他人對於該四紙即期支票不自為提示兌現而竟交付上開支票代
    為提示，並要求向指定之金融機構、即時迅速而為提示，且該他人前已積欠債務
    卻突有鉅額支票可供提示之情事，顯然依一般人之程度即可顯然得知該支票之來
    源並非正常無疑，被告仍予以收受，容有收受贓物之犯罪嫌疑，惟該部分事實與
    公訴之犯罪事實並非基本事實相同，本院自非得逕行論究，附此敘明。
據上論斷，應依刑事訴訟法第三百六十八條，判決如主文。
本案經檢察官陳文琪到庭執行職務。
中      華      民      國      九十一      年      十二    月    十    日
                              臺灣高等法院刑事第十六庭
                                  審判長法  官  許  增  男
                                        法  官  黃  鴻  昌
                        法  官  周  煙  平
右正本證明與原本無異。
檢察官如不服本判決應於收受送達後十日內向本院提出上訴書狀，其未述上訴之理由
者並得於提起上訴後十日內向本院補提理由書（均須按他造當事人之人數附繕本）。
被告不得上訴。
                                        書記官  蕭  麗  珍
中      華      民      國      九十一      年      十二    月   十二   日
